臺灣苗栗地方法院刑事判決
109年度簡上字第99號
上  訴  人  
即  被  告  莊智為


上列上訴人即被告因公然侮辱案件，不服本院民國109年9月17日
109年度苗簡字第682號第一審簡易判決（聲請簡易判決處刑案號
：109年度偵字第372號），提起上訴，本院管轄之第二審合議庭
認為不得以簡易判決處刑，逕依通常程序為第一審判決如下：
    主  文
原判決撤銷。
乙○○無罪。
    理    由
壹、聲請簡易判決處刑意旨略以：上訴人即被告乙○○（下稱被告
    ）與告訴人甲○○○兩人為鄰居，前因細故發生嫌隙迭起紛爭
    ，被告於民國108年（聲請簡易判決處刑意旨誤載為109年）
    6月16日上午9時13分許，見告訴人步出位於苗栗縣○○鄉0鄰○
    ○街00○0號住處後，隨即上前理論，兩人爭吵過程中，被告
    基於公然侮辱之犯意，在街道上公然以客語「老夭壽」、「
    好絕」及「丈你媽客兄」等語辱罵告訴人，足以貶損告訴人
    人格及在社會上之評價。因認被告涉犯刑法第309條第1項之
    公然侮辱罪嫌云云。
貳、倘法院審理之結果，認為不能證明被告犯罪，而為無罪之諭
    知，即無刑事訴訟法第154條第2項所謂「應依證據認定」之
    犯罪事實之存在。因此，同法第308條前段規定，無罪之判
    決書只須記載主文及理由。而其理由之論敘，僅須與卷存證
    據資料相符，且與經驗法則、論理法則無違即可，所使用之
    證據亦不以具有證據能力者為限，即使不具證據能力之傳聞
    證據，亦非不得資為彈劾證據使用。故無罪之判決書，就傳
    聞證據是否例外具有證據能力，本無須於理由內論敘說明（
    最高法院100年度台上字第2980號判決意旨參照）。
參、犯罪事實應依證據認定之，無證據不得認定犯罪事實；不能
    證明被告犯罪者，應諭知無罪之判決，刑事訴訟法第154條
    第2項、第301條第1項分別定有明文。再認定不利於被告之
    事實，須依積極證據，苟積極證據不足為不利被告之認定時
    ，即應為有利於被告之認定；認定犯罪事實所憑之證據，雖
    不以直接證據為限，間接證據亦包括在內，然而無論直接或
    間接證據，其為訴訟上之證明，須於通常一般之人均不致有
    所懷疑，而得確信其為真實之程度者，始得據為有罪之認定
    ，倘其證明尚未達到此一程度，而有合理之懷疑存在時，即
    不得遽為不利被告之認定；如未能發現相當證據或證據不足
    以證明，自不能以推測或擬制之方法，以為裁判基礎；檢察
    官對於起訴之犯罪事實，應負提出證據及說服之實質舉證責
    任，倘其所提出之證據，不足為被告有罪之積極證明，或其
    指出證明之方法，無從說服法院以形成被告有罪之心證，基
    於無罪推定之原則，自應為被告無罪判決之諭知（最高法院
    30年上字第816號、40年台上字第86號、76年台上字第4986
    號、92年台上字第128號判例意旨參照）。
肆、聲請簡易判決處刑意旨認被告涉犯刑法第309條第1項之公然
    侮辱罪嫌，係以被告供述、告訴人指訴、節錄照片、影像檔
    案光碟、譯文為其論據。訊據被告固坦承有於聲請簡易判決
    處刑意旨所示時、地，對告訴人以客語口出「老夭壽」、「
    好絕」、「丈你媽客兄」等語之事實，惟堅詞否認有公然侮
    辱犯行，辯稱：「夭壽」只是抱怨，「好絕」則是指做事很
    狠，都不是侮辱；「丈你媽客兄」也是氣話，且應為「若母
    契哥」，意指「不是那樣」，僅係表示不認同，亦非侮辱等
    語（見臺灣苗栗地方檢察署109年度偵字第372號卷，下稱偵
    卷，第42頁反面、第70頁；本院卷第19頁至第23頁、第109
    頁、第113頁、第151頁、第171頁、第175頁至第176頁、第1
    80頁）。經查：
一、被告於108年6月16日上午9時13分許，見鄰居即告訴人步出
    位於苗栗縣○○鄉0鄰○○街00○0號住處後，因彼此間細故而上
    前理論，並在街道上對告訴人以客語口出「老夭壽」、「好
    絕」及「丈你媽客兄」等語乙節，為被告所不爭執（見偵卷
    第42頁反面、第70頁；本院卷第109頁、第151頁、第175頁
    至第176頁），並經證人即告訴人於偵訊中證述明確（見偵
    卷第41頁反面至第42頁、第69頁反面至第70頁），且有譯文
    、影像檔案光碟、監視及行動電話錄影畫面翻拍照片在卷可
    稽（見偵卷第17頁至第20頁、第31頁至第33頁、第59頁至第
    63頁）。是此部分事實，應堪認定。
二、刑法公然侮辱罪所謂之「侮辱」，是指以粗鄙之言語、舉動
    、文字、圖畫等，對他人予以侮謾、辱罵，且足以減損或貶
    抑他人在社會上客觀存在之人格或地位，始足當之，故本罪
    是以保護個人經營社會群體生活之人格評價作為目的，但並
    非保護個人主觀上之感情。從而，行為是否構成「侮辱」之
    判定，應檢視行為人之言語表達與舉動內涵，是否是以損及
    他人人格名譽為目的而為之無端謾罵。又於判斷上除應注意
    行為人與被害人之性別、年齡、職業等個人條件外，尤應著
    重行為人與被害人間之關係、行為時之客觀情狀、行為地之
    方言或語言使用習慣，並參酌該爭議言詞或舉動之內容，比
    對行為人前後語意脈絡、當時客觀環境情狀以及行為人為何
    有此舉之前因後果等相關情事，以還原行為人陳述時之真意
    ，並依社會一般人對於特定語言使用、舉動之認知，進行客
    觀之綜合評價。尚不宜僅著眼於特定之用語文字，即率爾入
    人於罪，而是應透過構成要件事實之嚴格證明要求，達到言
    論自由與人格名譽權之平衡保障目的，並基於刑罰謙抑性及
    最後手段性原則，盡量避免以刑罰相繩，以免造成言論自由
    之過度侵害（臺灣高等法院臺中分院110年度上易字第67號
    判決意旨參照）。經查：
  ㈠被告前因告訴人住處屋頂天溝越界排水，與告訴人發生糾紛
    乙節，業據被告陳稱在卷（見本院卷第175頁），並有刑事
    告訴狀在卷可稽（見偵卷第5頁至第6頁）。再者，觀諸卷附
    被告與告訴人間於108年6月16日上午9時11分許起至16分許
    止間對話譯文（詳如附表），可見其等當時係因越界排水、
    鐵皮屋越界而再度發生爭執，足認被告尚非無端以客語口出
    「老夭壽」、「好絕」、「丈你媽客兄」等語，其口出上開
    言詞之際，確有脈絡、原因可循。
  ㈡倘行為人基於氣憤而對他人為詛咒或諷刺之言語，雖該言行
    係於不特定人或多數人得以共見共聞之情狀下為之，惟仍須
    參照當時之客觀狀況、行為人與該他人之前後對談、雙方爭
    執之點等具體情況而為判斷，尚難遽以行為人出言詛咒或諷
    刺，即遽認有貶低、減損他人名譽、人格或社會地位之侮辱
    犯意（臺灣高等法院臺中分院110年度上易字第163號判決意
    旨參照）。查「夭壽」乙語，於客語中有短命之意，亦可當
    誇飾詞使用乙節，有客語認證詞彙資料庫在卷可稽（見偵卷
    第76頁）。依被告與告訴人間當時之對話脈絡以觀，被告對
    告訴人以客語口出「老夭壽」乙語，應係對告訴人發洩因越
    界排水、鐵皮屋越界等爭執所生之不滿情緒，而始出此言，
    以表達詛咒告訴人短命之意。惟「老夭壽」乙語，固屬刻薄
    之詞，或使告訴人聽聞後感覺不快，惟壽命長短本與名譽、
    人格或社會地位無涉，一般人不會因某人遭受短命詛咒，即
    減損該人在社會上客觀存在之人格或地位，自難認「老夭壽
    」乙語有貶損告訴人名譽之情事，而與公然侮辱罪之構成要
    件有間。
  ㈢「好絕」乙語，為很有趣、很意外之意乙節，有國語辭典列
    印頁面在卷可稽（見偵卷第135頁）。觀諸被告與告訴人間
    不睦之關係，及其等當時對話之背景原因及前後文脈絡，足
    認被告對告訴人以客語口出「好絕」乙語，應屬被告對告訴
    人於爭執中所言之指責即主觀評論，尚難認屬抽象謾罵之侮
    辱，告訴人在社會上人格之評價自不足以因此減損，而與公
    然侮辱罪之構成要件有間。
  ㈣客語「你媽客兄」乙語，實為「若母契哥」，於客語中有個
    用法，是閩南語所沒有的，表「不是那樣」、「不是那樣的
    意思」，在對話語境中，當說話者表達某些信息不為受話者
    所認同時，受話者會提出反駁說「若契哥啦」之類的話，意
    思是「不是那樣啦」、「不是那樣的意思啦」乙節，有時任
    元智大學中國語文學系助理教授徐富美所著「閩南語『契兄』
    與客家話『契哥』的語義發展、文字誤用及時代競爭」在卷可
    稽（見本院卷第29頁至第79頁）。查被告與告訴人均操客語
    乙節，業據其等均陳稱在卷（見本院卷第176頁、第179頁）
    ，是「你媽客兄（若母契哥）」乙語是否屬侮辱，自應以客
    語之使用習慣為斷。觀諸被告以客語口出「丈你媽客兄」乙
    語，於「你媽客兄」前尚有「丈」字，且被告對告訴人口出
    「丈你媽客兄」乙語前，其等間係對於土地應否進行「丈量
    」乙事進行爭執。參酌上開學術著作意旨，足認被告以客語
    口出「丈你媽客兄」之意，實係對「丈量」乙事表達不認同
    ，而非對告訴人抽象謾罵。告訴人固因聽聞此語而主觀上情
    感受到傷害，惟實際上並未減損或貶抑其在社會上客觀存在
    之人格或地位，是被告所言雖有失風度，然此僅屬個人修養
    之道德非難，尚難認係屬侮辱，而與公然侮辱罪之構成要件
    有間。
伍、綜上所述，公訴意旨所舉被告涉有公然侮辱犯行之證據，經
    調查結果，客觀上未達通常一般人均不致有所懷疑，得確信
    其為真實之程度，尚有合理之懷疑存在，本院無從形成有罪
    之確信，揆諸前揭說明，因認不能證明被告犯罪，依法自應
    為無罪判決之諭知。原審認被告本案以客語「丈你媽客兄」
    等語辱罵告訴人之罪證明確，予以論罪科刑，並將被告以客
    語口出「老夭壽」、「好絕」等語，爰不另為無罪之諭知，
    固非無見，惟本院認被告本案犯罪尚屬不能證明，已如前述
    ，且不另為無罪之諭知，屬判決含有無罪之性質，當不得由
    法院逕以簡易判決處刑（司法院廳刑一字第7260號研討結
    果意旨參照），即有未洽。被告指摘原判決不當而提起上訴
    ，為有理由，自應由本院予以撤銷改判，並為無罪判決之諭
    知。
陸、檢察官聲請以簡易判決處刑之案件，經法院認為有第451條
    之1第4項但書之情形者，應適用通常程序審判之，刑事訴訟
    法第452條定有明文。又地方法院簡易庭對被告為簡易判決
    處刑後，經提起上訴，而地方法院合議庭認應為無罪判決之
    諭知者，依同法第455條之1第3項準用第369條第2項之規定
    意旨，應由該地方法院合議庭撤銷簡易庭之判決，改依第一
    審通常程序審判。其所為判決，應屬於「第一審判決」，檢
    察官仍得依通常上訴程序上訴於管轄第二審之高等法院（最
    高法院91年台非字第21號判例意旨參照）。本案經本院合議
    庭於審理後，認應為無罪判決之諭知，而有刑事訴訟法第45
    1條之1第4項但書第3款之情形，揆諸上開說明，應由本院合
    議庭撤銷原判決，逕依通常程序為第一審判決；檢察官仍得
    依通常上訴程序上訴於管轄第二審之高等法院，併此敘明。
據上論斷，應依刑事訴訟法第455條之1第1項、第3項、第452條
、第364條、第369條第1項前段、第301條第1項，判決如主文。
本案經檢察官彭郁清聲請以簡易判決處刑，檢察官蕭慶賢到庭執
行職務。
中　　華　　民　　國　　110 　年　　8 　　月　　25　　日
                  刑事第三庭  審判長  法  官  林卉聆
                                      法  官  陳雅菡
                                      法  官  魏正杰
以上正本證明與原本無異。　　　　　　　　　　　　　　　　如不服本判決應於收受判決後20日內向本院提出上訴書狀，並應敘述具體理由。其未敘述上訴理由者，應於上訴期間屆滿後20日內向本院補提理由書(均須按他造當事人之人數附繕本)「切勿逕送上級法院」。告訴人或被害人如對本判決不服者，應具備理由請求檢察官上訴，其上訴期間之計算係以檢察官收受判決正本之日期為準。　　　　　　　　　　　　　　　　　　　　　　　　　　　　　　　　　　　　           書記官　巫  穎
中　　華　　民　　國　　110 　年　　8 　　月　　25　　日

附表：被告乙○○與告訴人甲○○○間對話譯文
民國108年6月16日  上午9時11分59秒許 乙○○：快下雨了！那天空水啊！會給他淹死嗎？ ………  上午9時12分29秒許 乙○○：屋簷水排到人的屋裡說是天空水。是不是？做人那麼毒。 ………  上午9時14分56秒許 甲○○○：你去請丈量來測量。 上午9時14分58秒許 乙○○：我的鐵皮屋有搭過去嗎？去請丈啊！ ………  上午9時16分3秒許 乙○○：現在就講我鐵皮屋搭過去。起先就說我鐵皮屋搭過去，現在就說沒有。 上午9時16分7秒許 甲○○○：我沒有這樣子說。 上午9時16分9秒許 乙○○：好花撩喔，老夭壽！好絕喔。 上午9時16分15秒許 甲○○○：那要封過來我……… 上午9時16分19秒許 乙○○：後面柱子是我的土地，後面柱子的土地是我的土地，有丈嗎？丈你媽客兄。 上午9時16分23秒許 甲○○○：你不請丈量的測量。 ………